臺灣高等法院臺中分院刑事判決　　　 100年度上易字第1029號
上　訴　人
即　被　告　張淑娟
選任辯護人　黃肇萍律師
上列上訴人因侵占案件，不服臺灣苗栗地方法院99年度易字第13
49號中華民國100年5月17日第一審判決（起訴案號：臺灣苗栗地
方法院檢察署99年度調偵字第101號），提起上訴，本院判決如
下：
    主  文
上訴駁回。
張淑娟緩刑貳年，並向公庫支付新臺幣陸萬元。
    事  實
一、緣張淑娟址設於苗栗縣苑裡鎮○○○街十二巷三十一號之住
    處，位於天下一家社區內，其住處房屋在建造前，該址前方
    即健康二街路底，已有規劃該社區之建來成建設有限公司（
    下稱建來成公司）所設置之金屬製甕形雕塑一個及石桌椅一
    組，係建來成公司提供全體社區居民共同觀賞及使用，屬該
    社區居民共同持有之物品。而張淑娟於建造房屋之時，因疏
    未注意其車庫大門位置如設於前開雕塑旁，可能影響其車輛
    進出，迨屋舍完工並與家人入住後，始覺車輛出入確受前開
    雕塑妨礙而有所不便，乃透過同鎮苑東里里長張春霖向天下
    一家社區居民共推之管理委員會主任委員張秀花協調，協調
    結果原則上同意張淑娟將上開金屬製甕形雕塑移置他處，暫
    時保管，若社區居民有不同意見，則必須將該金屬製甕形雕
    塑搬回原位。詎張淑娟於民國九十七年十二月八日至同年月
    十二日期間（起訴書誤載為同年十月間），僱工將上開金屬
    製甕形雕塑移入其住處庭院暫時放置之時，竟趁此機會，意
    圖為自己不法之所有，一併將對其出入幾無影響之石桌椅一
    組，亦搬運至自己之住處庭院擺設，供己使用而侵占入己，
    並於該社區居民要求其搬回原處放置時，拒不返還。
二、案經苗栗縣警察局通霄分局報請臺灣苗栗地方法院檢察署檢
    察官偵查起訴。
    理  由
壹、證據能力部分：
一、按被告以外之人於偵查中向檢察官所為之陳述，除顯有不可
    信之情況者外，得為證據，刑事訴訟法第一百五十九之一第
    二項著有明文。此係因上開偵查中向檢察官所為之陳述雖仍
    為審判外之陳述，但立法者衡量刑事訴訟法規定檢察官代表
    國家偵查犯罪、實施公訴，依法有訊問被告、證人、鑑定人
    之權，且實務運作時，偵查中檢察官向被告以外之人所取得
    之陳述，原則上均能遵守法律規定，不致違法取供，其可信
    性極高，為兼顧理論與實務為由，而對「被告以外之人於偵
    查中向檢察官所為之陳述」，例外規定除有顯不可信之情況
    者外，得為證據。查本件證人陳文全、張秀花、張春霖、林
    信全於檢察官偵訊時所為之證述，業經具結擔保其供述之真
    實性，而被告及辯護人並未具體提出上開證人在偵查中所述
    有何其他顯不可信之情況以供審酌、調查，是就上開證人於
    偵查中證述之任意性或真實性而言，均不具顯不可信之情況
    ，該等證述自有證據能力。
二、次按被告以外之人（包括證人、鑑定人、告訴人、被害人及
    共同被告等）於審判外之陳述雖不符刑事訴訟法第一百五十
    九條之一至之四等四條之規定，而經當事人於審判程序同意
    作為證據，法院審酌該言詞陳述或書面陳述作成時之情況，
    認為適當者，亦得為證據；當事人、代理人或辯護人於法院
    調查證據時，知有刑事訴訟法第一百五十九條第一項不得為
    證據之情形，而未於言詞辯論終結前聲明異議者，視為有前
    項之同意，同法第一百五十九條之五定有明文。立法意旨在
    於傳聞證據未經當事人之反對詰問予以核實，原則上先予排
    除。惟若當事人已放棄反對詰問權，於審判程序中表明同意
    該等傳聞證據可作為證據；或於言詞辯論終結前未聲明異議
    ，基於尊重當事人對傳聞證據之處分權，及證據資料愈豐富
    ，愈有助於真實發見之理念，且強化言詞辯論主義，使訴訟
    程序得以順暢進行，上開傳聞證據亦均具有證據能力。查本
    件以下引用之被告以外之人於審判外之言詞或書面陳述，被
    告及辯護人於本院審理時，並未就有何於刑事訴訟法第一百
    五十九條第一項不得為證據之情形於本院言詞辯論終結前聲
    明異議，且有關上開證據資料亦經本院於審理期日逐一提示
    、朗讀，並告以要旨，本院復審酌相關證人證述筆錄製成、
    文書卷證資料取得，並無證據顯示有何違背程序規定情事，
    依據上述之說明，均應具有證據能力。
貳、實體方面：
一、訊據被告張淑娟固不否認其於前開時間，有僱工將上開建設
    公司提供全體社區居民共同觀賞及使用之金屬製甕形雕塑一
    個連同石桌椅一組搬至伊住處庭院放置，且曾經社區居民要
    求伊將上開物品搬回原處，卻未歸位返還之事實，惟矢口否
    認有何侵占之犯行，辯稱：上開金屬製甕形雕塑與石桌椅是
    當時建商整體之造景，然影響伊位於苗栗縣苑裡鎮○○○街
    十二巷三十一號住處之出入，伊曾請土木包工蕭先生幫伊請
    託里長向苑裡鄉公所交涉，並經過同意，才將上開金屬製甕
    形雕塑與石桌椅移開，當時所講是甕及石桌椅一起移開，而
    里長稱既然要保管，就放在伊家中保管，剛好伊住處庭院有
    空地可以擺放，之後社區居民有要伊恢復原狀擺回原來位置
    ，但會影響其車輛進出，且如要搬出，不知要找何人點交云
    云。經查：
（一）上開金屬製甕形雕塑一個及石桌椅一組，係由規劃天下一
      家社區之建來成公司所設置，提供全體社區居民共同觀賞
      及使用，屬該社區居民共同持有之物品，而擺放地點健康
      二街路底所屬土地（苑裡鎮○○段第一五四之一地號），
      則由該建設公司贈與苑裡鎮公所等情，業據證人即天下一
      家社區住戶林信全、張秀花於警詢時、證人即苑裡鎮公所
      建設科技士陳文全於偵查中證述明確（見九十九年度偵字
      第二一九二號卷【下稱偵查卷】第十三至十九頁、九十九
      年度調偵字第一０一號卷【下稱調偵卷】第二九至三十頁
      ），並有苗栗縣通霄地政事務所土地登記謄本、地籍圖謄
      本各一份在卷可稽（見調偵卷第二八、三四頁）。而被告
      於確實於九十七年十二月八日至同年月十二日期間，僱工
      將上開金屬製甕型雕塑連同石桌椅搬至伊住處庭院放置，
      且經社區居民要求伊將上開物品搬回原處，均未歸位返還
      之事實，除為被告所不爭執外，並有被告提出之施工付款
      日期明細表、工資匯款申請書回條，及天下一家社區管理
      委員會寄送予被告之存證信函及被告之回函、被告住處暨
      庭院照片等存卷可查（見調偵卷第二九至三十、三六至三
      九頁、原審卷第三四至三九、一０四頁）。
（二）又被告上開位於該社區內之住宅興建後，發現其車輛出入
      受有妨礙，而與里長、管理委員會主任委員張秀花或苑裡
      鎮公所人員接洽協調之情形：
  １、證人張秀花於原審審理中證稱：本件案發當時天下一家社
      區沒有正式成立管委會，只有口頭上約定，伊是主任委員
      ，被告住處外原設置之甕及石桌椅是建商擺設予社區居民
      公同使用，被告當時透過里長張春霖來問伊該金屬甕型雕
      塑擋到被告出入，可否移開，伊告訴里長說可以移開，但
      如果社區民眾有意見，要再歸位，也沒有明確講說要移到
      哪裡，且當初同意搬移的只有雕塑，並不含石桌椅，里長
      當初是只有說雕塑擋到被告出入，沒有提到石桌椅，伊不
      知道為何被告會將石桌椅移到其庭院內等語（見原審卷第
      六四至七二頁）。
  ２、證人即苑東里里長張春霖於原審具結證稱：上開金屬製甕
      型雕塑及石桌椅原本是放在被告住家大門前面，被告原先
      向鎮公所申請，鎮公所也沒辦法處理，被告透過陳清華向
      伊反映，伊到現場時被告有開車給伊看，可以開但不是很
      好開，擋到被告出入的只有甕型雕塑，當時都沒有講到石
      桌椅，伊也沒有注意，後來伊去找社區主委張秀花協調，
      並到被告住處轉告被告說可以移開甕型雕塑，沒有明確說
      要搬到哪裡，並說如果別人有意見要放回原位，伊沒有跟
      被告說可以移開石桌椅，被告也沒有提到石桌椅這件事，
      伊後來有去被告家中跟她講，同意她移開那個甕，但沒有
      包括石桌椅等語（見原審卷第七三至八三頁）。
  ３、證人陳清華於原審結證稱：大概於九十七年十月間，被告
      僱用的工人蕭同平向伊說起被告出入被擋住之事，要伊幫
      忙去找里長或去問鎮公所的人，看能不能把它移開，當時
      在講的都是那個甕的問題，但原本甕型雕塑及石桌椅的擺
      放位置，在社區守望相助隊巡邏時，會影響巡邏車迴車，
      全部移開後，車子就可以在那邊直接轉彎繞回，伊有向里
      長張春霖講過被告這件事，伊也有時常經過被告住處門口
      ，伊看被告開車進去時不太方便，真正會擋住被告車子進
      出的是甕型雕塑，石桌椅應該是比較會擋住被告對面的住
      戶，後來里長去找被告的時候，伊並沒有陪同等語（見原
      審卷第八四至八七頁）。
  ４、證人即當時任職苑裡鎮公所建設課課長鄭泉奇於原審審理
      時證稱：伊於九十七年十一月間有去被告住處門口勘查過
      系爭甕型雕塑及石桌椅，當時是被告與里長有透過很多人
      詢問，在現場時就是說那個甕型雕塑會妨害交通，想要移
      走，並沒有明確講到旁邊的石桌椅，伊當場亦未提及該石
      桌椅如何處置，又本案設置位置是一個死巷，被告是可以
      出入，但確實有一點不方便，在現場並沒有談到如果移走
      要放在哪裡，且如果把甕移開之後，被告進入就幾乎不會
      受到妨害等語（見原審卷第八八至九十頁）。而被告於原
      審審理時，亦不否認上開石桌椅是可以搬動之物，與甕型
      雕塑分別獨立，沒有連在一起，且里長當初係同意伊可以
      把甕移開，伊把甕移開後，對其出入影響就會比較小等情
      （見原審卷第九三至九四頁）。
  ５、是從上開證人之證詞暨被告之供述可知，本案影響被告車
      輛出入者，僅有該金屬製甕型雕塑，且當時經協商後同意
      被告移置者，亦僅有該甕型雕塑；至證人蕭同平固於本院
      審理中證稱：該甕及石桌椅會影響被告車輛進出，被告要
      伊去問地主是何人，伊就去問鎮公所建設科長這組石頭及
      甕可否移走，建設科長至現場看過之後，要伊找當地里長
      發文給鎮公所，伊就請陳清華去處理，當時被告稱金屬甕
      及石桌椅都要移走，伊有跟陳清華說等語（見本院卷第四
      八頁），惟經協調結論，既然僅同意被告搬移該甕型雕塑
      ，況且上開石桌椅對其之出入影響不大，則被告即應依協
      調結論，當不得未經同意即擅自遷移該石桌椅。又證人陳
      清華於原審雖另證稱：伊是感覺以最中庸在講，假如是你
      如果東西要移開，一定要全部移開等語，且提及因為上開
      造景，使守望相助隊的車輛無法轉彎云云（見原審卷第八
      四頁反面），然從證人陳清華上開證述，所謂全部移開之
      意，乃證人個人之感受，非被告與里長、社區主任委員或
      鎮公所人員等協商之結論，再者，該石桌椅之存在，縱使
      使其他車輛難以於被告住處前迴車，惟並不影響被告之出
      入，是證人陳清華上揭證述，顯難據為有利被告之認定。
（三）而為查明被告住處門口受該金屬製甕形雕塑一個及石桌椅
      一組影響之情形及程度，臺灣苗栗地方法院檢察署檢察官
      於九十九年九月二十一日前往現場勘驗，經命被告及社區
      居民代表吳桂華指出原擺設甕型雕塑之位置範圍，並以紅
      色粉筆標示所在後，復命員警以巡邏車實地測試，測試結
      果認警車出入被告住處車庫時並無困難，亦不至於碰撞該
      甕型雕塑，再將警車倒退駛出車庫，亦未發現有何困難或
      阻礙之處等情，有臺灣苗栗地方法院檢察署履勘現場筆錄
      及履勘現場照片十六張附卷可憑（見調偵卷第十二、十八
      至二五頁）。觀諸前開履勘現場照片及上開金屬製甕形雕
      塑及石桌椅移開前之現場照片（見偵查卷第四七至四八頁
      ），該金屬製甕型雕塑與被告住處車庫之伸縮鐵門相距甚
      近，且該雕塑之基座直徑，已逾被告車庫門口寬度之一半
      ，警車實地進出之時，亦需以較大之迴轉角度方能駛入被
      告車庫，雖不致有完全無法進出或足以碰撞該雕塑之情形
      ，但仍屬較為不便；然而，在將前開甕型雕塑搬移之後，
      原石桌椅擺放之位置，則已相距被告住處之伸縮鐵門甚遠
      ，且利用移除該雕塑後所增加之空間，被告住處車庫之車
      輛進出情形，實難認有何困難或阻礙，此亦與前開３、４
      證人陳清華、鄭泉奇所證述之內容互核相符。辯護人雖以
      該金屬製甕型雕塑與石桌椅為一整組造形設計，有一體不
      可分之緊密性，是以同意搬離應係指包含甕及石桌椅等語
      資為置辯，然觀上開金屬製甕型雕塑與一旁之石桌椅，甕
      型雕塑為金屬製，基座材質則為混凝土，外觀並有幸福字
      體浮雕，明顯為一造景物，而一旁之石桌椅，單純切割數
      塊石塊製成，並無何造型可言，顯僅係供人休憩之用，此
      觀被告搬移前之現場照片即知（見偵查卷第四十七頁），
      是以兩者不惟材質不同，外觀上亦無相輔相成之美感，且
      擺設距離上亦非緊密不可分，難認二者具有一體不可分之
      緊密性，是辯護人上開辯詞，自難以採取。
（四）綜上各情，被告既明知該甕型雕塑與石桌椅並無相連，亦
      知該石桌椅一組對其住處車輛出入影響甚微，且證人張春
      霖、鄭泉奇前往現場察看之時，亦均未曾聽聞被告反映前
      開石桌椅有何妨害其車輛進出之情事，俟證人張春霖與社
      區主委張秀花協調之後，更明確告知被告僅能移開系爭甕
      型雕塑，並未同意被告將石桌椅一併移走，是被告顯無將
      上開石桌椅一組移往自家庭院擺設使用之正當理由，則被
      告利用搬移該甕型雕塑之際，一併將上開石桌椅一組搬入
      自家庭院內使用，主觀上自有易共同持有為其單獨所有之
      不法所有意圖甚明。被告雖稱原擺放之位置係迴車道，會
      影響迴車云云，然被告住處既位於道路之尾端，道路之旁
      即為其自家車庫，則在移開系爭甕型雕塑之後，被告利用
      其自家車庫迴車，實無任何困難，縱然系爭石桌椅對於他
      人車輛迴車時或有影響，亦與被告自身無急迫、密切之利
      害相關，自可留待與社區居民共同協調後，再尋解決之道
      ，被告以此為藉口，逕將供社區居民共同持有使用之石桌
      椅搬入其庭院內，供其一己之用，並於社區居民要求返還
      之時，仍拒不將對其出入幾無影響之石桌椅歸回原位，其
      辯稱並無侵占之犯意，實難採信。
（五）從而，本件事證明確，被告侵占上開石桌椅一組之犯行，
      洵堪認定，應予依法論科。
二、核被告張淑娟所為，係犯刑法第三百三十五條第一項之侵占
    罪。原審經審理結果，認被告罪證明確，適用刑法第三百三
    十五條第一項、第四十一條第一項前段，刑法施行法第一條
    之一第一項、第二項前段，並審酌被告明知未得社區居民多
    數同意移開系爭石桌椅，竟貪圖一己私利，將本應由社區居
    民共同使用之石桌椅據為己有，搬入自家庭院擺設使用，於
    社區居民請求返還時，仍不予歸位，並參佐被告犯後仍否認
    犯行，難認有何悔意，及衡酌其犯罪之動機、目的、手段、
    智識程度、生活狀況等一切情狀，量處被告有期徒刑三月，
    ，並諭知易科罰金之折算標準，核其認事用法俱無不當，量
    刑亦稱允洽。被告猶執前詞，否認犯行而提起本件上訴，惟
    被告犯行事證明確，業如前述，被告所辯自無足採信，是其
    上訴為無理由，應予駁回。
三、末查，被告前未曾因故意犯罪受任何有期徒刑以上刑之宣告
    ，此有臺灣高等法院被告前案紀錄表一紙附卷可憑，其經此
    偵、審教訓，自當知所惕勉而無虞再犯，另徵以被告於本院
    審判程序中，業已將上開石桌椅連同保管中之甕型雕塑，自
    其住處庭院移回原置社區○道路上，此有苗栗縣苑裡鎮公所
    函及現場照片二紙可參（見本院卷第三六、三七頁），本院
    綜核各情，認上開有期徒刑之宣告，已足策其自新，所宣告
    之刑，以暫不執行為適當，爰依刑法第七十四條第一項第第
    一款規定諭知緩刑二年，並斟酌情形，依刑法第七十四條第
    二項第四款之規定，命被告向公庫支付新台幣六萬元。
四、不另為無罪諭知部分：
（一）公訴意旨另略以：被告張淑娟除前開經認定有罪之部分外
      ，尚基於為自己不法所有之意圖，同時將前述金屬製甕形
      雕塑一個搬運至自己住處之庭院擺設，供己使用而侵占入
      己，並於該社區居民要求其將上開物品搬回原處放置時，
      拒不返還，因認被告此部分亦構成刑法第三百三十五條第
      一項之侵占罪嫌等語。
（二）按犯罪事實應依證據認定之，無證據不得認定犯罪事實；
      又不能證明被告犯罪者，應諭知無罪之判決；刑事訴訟法
      第一百五十四條第二項、第三百零一條第一項分別定有明
      文。又認定不利於被告之事實，須依積極證據，茍積極證
      據不足為不利被告之認定時，即應為有利於被告之認定，
      更不必有何有利之證據；又認定犯罪事實所憑之證據，雖
      不以直接證據為限，間接證據亦包括在內，然而無論直接
      證據或間接證據，其為訴訟上之證明，須於通常一般之人
      均不致有所懷疑，而得確信其為真實之程度者，始得據為
      有罪之認定，倘其證明尚未達到此一程度，而有合理之懷
      疑存在而無從使事實審法院得有罪之確信時，即應由法院
      為諭知被告無罪之判決，最高法院三十年上字第八一六號
      、七十六年臺上字第四九八六號判例可資參照。再按刑法
      之侵占罪，須持有人變易其原來之持有意思而為不法所有
      之意思，始能成立，如僅將持有物延不交還或有其他原因
      致一時未能交還，既缺乏主觀要件，即難遽以該罪相繩，
      最高法院六十八年臺上字第三一四六號亦著有判例可參遵
      循。
（三）公訴意旨認被告尚涉有前開犯行，無非係以被告之供述、
      證人張春霖、張秀花、陳文全、林信全之證述，及現場照
      片、天下一家社區營造協定連署書、九十八年七月二十日
      發予苑裡鎮公所之函文、九十八年十一月十六月寄送予被
      告之存證信函、被告於九十八年十一月二十日之回函各一
      份、檢察官履勘現場筆錄與履勘照片等，為其主要論據。
      然訊之被告張淑娟堅詞否認對於上開甕型雕塑有何侵占犯
      行，辯稱：該甕型雕塑影響其出入，經委請蕭同平交涉後
      ，同意伊將該雕塑移開並保管於伊住處庭院等語。
（四）經查：參酌上述證人張秀花、張春霖、陳清華、鄭泉奇等
      人於原審審理時之證詞、證人蕭同平於本院審理時之證述
      ，並參佐卷附之臺灣苗栗地方法院檢察署履勘現場筆錄及
      履勘現場照片、上開甕形雕塑及石桌椅移開前之現場照片
      等綜合以觀，被告確實有因住處門口受該甕型雕塑影響，
      而出入較為不便，業經本院詳述如前。被告為此透過蕭同
      平託陳清華出面向里長張春霖反映後，復由張春霖與社區
      主委張秀花溝通協調，同意被告將該甕型雕塑移至他處，
      但未明確告知被告替代之擺放地點，是被告僱工將該甕型
      雕塑搬入自家庭院放置之時，主觀上認為已取得社區居民
      之同意，而可暫時保管系爭雕塑，實有可能，尚難遽認其
      有將該甕型雕塑據為己有之不法所有意圖。又證人張秀花
      雖於九十八年十一月十六日，代表天下一家社區居民以存
      證信函要求被告出席協調會，協調該甕型雕塑返還事宜，
      被告則於同年十一月二十日回函表示原定期日伊無法出席
      ，希望另於九十八年十二月中旬在社區公共空間或管委會
      辦公處所內協調等語，有前開存證信函各一份在卷可稽（
      見偵查卷第二九至三三頁），足見被告尚非對於與社區居
      民協調一事全然置之不理，且社區居民之多數意見，係要
      求被告應將系爭雕塑移回原位，而非另尋適當之處所擺放
      ，此由天下一家社區營造協定連署書及原審調解紀錄表之
      內容，足可知悉（見偵查卷第二四頁、原審卷第十五頁）
      ，證人張秀花、張春霖亦均證稱：迄今被告與社區居民尚
      未能協調出適合擺放之處所等語（見原審卷第七十、八二
      頁）。是社區居民之多數意見，固要求被告應將該甕型雕
      塑移回原位，然如該甕型雕塑移回原位放置，被告住處之
      車輛出入，勢必仍受之影響而有所不便，顯為被告所不樂
      見，是被告希望另尋合適之處所擺放，而拒絕將之移至原
      位，雖違背證人張秀花、張春霖告以「如社區民眾有意見
      ，要移回原位」之要求，然是否可以逕認被告對該雕塑即
      有歸於己有之不法所有意圖，尚非無疑。故本件有關甕型
      雕塑部分，被告為求出入方便，經與里長、社區主委協調
      後，移至其庭院內放置，嗣因社區居民要求歸回原位，並
      無意另尋適當地點放置該物，而與被告之意見未能達成一
      致，被告雖因此遲未將該甕型雕塑交還，然此應係被告主
      觀上不願該甕型雕塑放在其住處門口影響其通行之故，實
      難遽認被告主觀上有為自己不法所有之意圖。
（五）從而，此部分事實依公訴人所舉之證據，尚無法就被告主
      觀上有侵占犯意乙節，達於通常一般人均不致有所懷疑之
      程度，亦無法使本院形成被告有罪之確信。此外，本院復
      查無其他積極證據，足資證明被告有公訴人所指侵占該甕
      型雕塑之犯行，被告此部分之犯行自屬不能證明，原應為
      其無罪之諭知。惟公訴人因認被告此部分犯行，與前開業
      經論罪科刑部分，有實質上一罪關係，爰不另為無罪之諭
      知。
據上論結，應依刑事訴訟法第三百六十八條，刑法第七十四條第
一項第一款、第二項第四款，判決如主文。
本案經檢察官陳惠珠到庭執行職務。
中    華    民    國   100    年    10    月    19    日
            刑事第七庭    審判長法  官  林  榮  龍
                                法  官  黃  仁  松
                                法  官  王  義  閔
上列正本證明與原本無異。
不得上訴。
                                書記官  王  麗  珍
中    華    民    國   100    年    10    月    19    日